【裁判字號】    88,再,34
【裁判日期】    890621
【裁判案由】    請求給付退休金
【裁判全文】
臺灣高等法院花蓮分院民事判決  八十八年度再字第三四號
      再  審原告  乙○○
      訴訟代理人  黃昆彬律師
      再  審被告  燕聲廣播電台股份有限公司
      法定代理人  甲○○
      訴訟代理人  林武順律師
右聲請人因與再審被告燕聲廣播電台股份有限公司間請求給付退休金事件，對於中華
民國八十八年十一月九日本院八十八年度勞上字第五七號確定判決，聲請再審，本院
判決如左：
      主  文
再審之訴駁回。
訴訟費用由再審原告負擔。
      事  實
甲、再審原告方面：
  一聲明：(一)原確定判決（鈞院八十八年度勞上字第五七號判決）不利於再審原告部
    分廢棄。(二)再審被告在前訴訟程序之上訴駁回。(三)再審及原第二審（上訴審）訴
    訟費用由再審被告負擔。
  二陳述：
    (一)按適用法規顯有錯誤者，得以再審之訴對於確定終局判決聲明不服，民事訴訟
      法第四九六條第一項第一款定有明文，而所謂適用法規顯有錯誤者，係指確定
      判決所適用之法規顯然不合於法律規定，或與司法院現尚有效及大法官會議之
      解釋，或最高法院尚有效之判例，顯然違反者而言（參照六九年台再字第七九
      號判例）
    (二)查原判決於理由內引用之勞動基準法（以下簡稱勞基法）第八十四條之二（見
      原判決理由三）明文規定：「勞工工作年資自受僱之日起算，適用本法前之工
      作年資，其資遣費及退休金給與標準，依其當時應適用之法令規定計算，當時
      無法令可資適用者，依各該事業單位自訂之規定或勞雇雙方之協商計算之，適
      用本法後之工作年資，其資遣費及退休金給與標準，依第十七條及第五十五條
      規定計算」等語，則依上開規定，工作年資既自受僱日起算，而非自勞基法施
      行之日起算，如工作年資跨連勞基法施行前後者，施行前之年資與施行後之年
      資自應合併計算給與資遣費或退休金（參照七四年五月十四日）（）台內勞
      字第三○五一二一號函），原確定判決竟一面引用上開勞基法第八十四條之二
      之規定，一面謂：「上訴人（指再審被告）抗辯稱勞動基準法施行前，其毋庸
      給付退休金尚無不合」（見原判決第七頁第四行）而將第一審法院命再審被告
      應給付再審原告勞基法施行前退休金之判決予以廢棄改判，駁回再審原告此部
      分在第一審之訴，其適用法規（勞基法第八十四條之二）顯有錯誤之情形至臻
      顯然，茲分陳其理由如左：
      (1)勞基法第八十四條之二既將「適用本法前之工作年資」與「適用本法後之工
        作年資」之退休金給與標準分別規定，可見無論勞基法施行前後之工作年資
        均應合併計算給與退休金了無疑義，祇不過勞基法施行前後之「給與標準」
        有異而已，並非如原判決所謂：「勞基法施行前，毋庸給付退休金」，否則
        該條所定：「勞工工作年資自受僱之日起算」之規定，及將勞基法施行前後
        之工作年資給與標準分別異其規定自屬毫無意義，蓋勞基法之將該法施行前
        後工作年資分別規定其給與標準，係以該法施行前之工作年資亦應一併給與
        退休金為前提故也。
      (2)八十六年六月十二日行政院勞委會修正刪除之勞基法施行細則第二十八條原
        規定：「本法施行前在同一事業單位工作之勞工，於本法施行後退休時，其
        退休金之計算依左列規定辦理，一本法施行後之工作年資，其退休金給與標
        準，依本法第五十五條規定計算。二本法施行前之工作年資，其退休金給與
        標準，適用台灣省工廠工人退休規則或台灣省礦工退休規則者，依其規定計
        算，不適用各該規則規定者，依各該事業單位自訂之退休規定辦理，但無自
        訂退休規定或其退休規定低於各該規則規定之計算標準者，應比照台灣省工
        廠工人退休規則之規定計算」云云，上開規定因勞基法於八十五年十二月二
        十七日修正公布，增設八十四條之二，將原勞基法施行規則第二十八條之內
        容大致移至母法內，該施行細則第二十八條已無存在之必要，乃於八十六年
        六月十二日修正刪除，由此益證勞基法始終以勞基法施行前之工作年資亦一
        併列為給與退休金之對象，洵堪認定。
      (3)勞基法第八十四條之二有關勞工工作年資之起算及勞基法第五十五條退休金
        給與標準之規定為強行規定，苟無另有除外規定不得以團體協約或勞動契約
        為不利於勞工之約定，勞基法第八十四條之二所謂：「適用本法前之工作年
        資，其退休金給與標準，依其當時應適用之法令規定計算，當時無法令可資
        適用者，依各該事業單位自訂之規定或勞雇雙方之協商計算之」規定，不過
        就勞基法施行前之退休金給與標準規定其優先適用之順序而已，並非謂如無
        上開可適用之各給與標準，即無庸給付退休金而否定勞基法第五十五條及第
        八十四條之二之強行規定，蓋勞基法第八十四條之二有關勞基法施行前退休
        金給與標準之規定，係屬勞基法第五十五條所定標準之例外規定，如無「當
        時應適用之法令」「各該事業單位自訂之規定」及「勞雇雙方已協商」等可
        資為給與標準之例外情形者，自應適用原則規定即應依勞基法第五十五條之
        規定作為退休金給與之標準，此乃當然之法理，原判決竟以再審被告公司非
        台灣省工廠工人退休規則所稱之工廠，再審原告亦非屬工廠法施行細則第三
        條所稱之工人，其有關於勞動基準法施行前之退休金給與標準自無法適用台
        灣省工廠工人退休規則之有關規定，又兩造就退休金給與標準並未自訂規定
        ，亦未有雙方之協商等為理由，遽認僱主「毋庸給付退休金」，其適用勞基
        法第八十四條之二顯有錯誤，蓋勞基法第八十四條之二不特並無規定如無上
        述退休金給與標準可適用，即毋庸給付退休金，反規定「勞工工作年資自受
        僱之日起算」並謂：「適用本法後（無例外情形即無當時應適用之法令，無
        事業單位自訂之規定或勞雇雙方之協商等，自應適用本法）之工作年資，其
        退休金給與標準依第五十五條規定計算」云云，原判決以該條所定勞基法施
        行前工作年資之退休金給與標準之有無，作為應否給與退休金之論據，其適
        用法規自屬違誤。
      (4)勞工工作年資以服務同一事業單位為限，並自受僱當日起算，適用本法前已
        在同一事業單位工作之年資合併計算，勞基法施行細則第五條規定甚明，勞
        基法施行前後之工作年資既應合併計算，則僱主自難以勞基法施行前並無當
        時可適用之法令或事業單位原定之退休金給與標準，或當事人之協商而拒絕
        勞基法施行前工作年資退休金之給付，此觀勞基法第五十五條第三項後段：
        「本法施行前事業單位原定退休標準優於本法者，從其規定」等規定益臻顯
        然。蓋上開規定之反面解釋即如事業單位原定退休標準必優於本法始得認其
        有效，否則其原定退休金標準即難認有效，此時即與無原定退休標準者無異
        ，惟雖無事業單位所定退休標準，依上開規定仍不影響勞工依第五十五條之
        標準請求退休金之權利。
    (三)綜上理由，原判決適用法規顯有錯誤之情形瞭若觀火，為此依民事訴訟法第四
      九六條第一項第一款，第五○○條，第五○一條規定自判決確定時起三十日之
      不變期間內提起再審之訴。
    (四)對再審被告所為答辯之陳述：
      (1)查再審被告引用之行政法院年７月日庭長評事聯席會議議決，司法院第
        一廳法律問題研究意見及年判字第一七四四號判決意旨（見再審被告年
        １月日答辯狀附件司法實務見解資料）均係針對於年６月日經行政院
        勞委會刪除之舊勞動基準法施行細則第二十八條第一項第二款但書規定之合
        法性而為，咸大致認定：該施行細則係基於勞動基準法第八十五條委任而訂
        立，依中央法規標準法第三條規定性質屬命令，法律規定使原無義務之人溯
        及的負擔義務，影響權益至鉅，故其規定必須明確，勞動基準法第條既未
        明確規定，溯及並創設原無法律規定給付員工退休金之事業單位於勞動基準
        法施行後，對該法施行前之員工工作年資仍應給付退休金，則該施行細則第
        二十八條第一項第二款但書規定之溯及及創設效力，顯然超越勞動基準法（
        以下稱勞基法）委任範圍，依憲法第一七二條規定應為無效云云。
      (2)惟勞基法於年月日經總統令修正公布後，於母法內增設第八十四條之
        二，同時刪除勞基法施行細則第二十八條，而勞基法第八十四條之二則明文
        規定：「勞工工作年資自受僱之日起算」，並將「適用本法前之工作年資」
        及「適用本法後之工作年資」分別規定其「資遣費及退休金給與標準」，前
        者「依當時應適用之法令規定計算，當時無法令可資適用者，依各該事業單
        位自訂之規定或勞雇雙方之協商計算之」，後者「依第十七條及第五十五條
        規定計算」。
      (3)按勞基法於年月日修正日前並無如第八十四之二勞工工作年資自受僱
        之日（即回溯至勞基法年７月日公布前之受僱日）起算之明文，僅於同
        法第五十五條規定「勞工退休金之給付標準」而已，是勞工在跨連勞基法施
        行前後之工作年資應否合併計算，除施行細則第二十八條第一項第二款有所
        規定外，在母法原無明確規定，而於該施行細則第二十八條刪除後始於母法
        內明確規定勞工於勞基法施行前後之工作年資合併計算之條文，可見勞基法
        經修正後，溯及的創設事業單位於勞基法施行後，對該法施行前之員工工作
        年資仍應給付退休金，亦即足認勞工之退休金請求權發生於「受僱之日」，
        如其受僱之日在勞基法施行前者其請求權當發生於勞基法施行前，勞工可合
        併勞基法施行前後之工作年資計算請求退休金。
      (4)至於勞基法第八十四條之二所謂：「適用本法前之工作年資，其退休金給與
        標準，依其當時應適用之法令規定計算，當時無法令可資適用者，依各該事
        業單位自訂之規定或勞僱雙方之協商計算之」，不過就適用勞基法前之工作
        年資例示的規定其「給與標準」之計算方法而已，並非謂無上開給與標準，
        勞工對於勞基法施行前之工作年資即喪失退休金請求權，且縱認非有上開給
        與標準不可，而當時並無法令可資適用，事業單位亦未自訂之情形下，依該
        法新增第八十四條之規定亦應依「勞資雙方之協商計算之」，並非謂「勞資
        雙方未協商」前，勞工即喪失勞基法施行前退休金之請求權。
      再審被告引用認為舊勞基法施行細則第二十八條無效之有關決議判決等資為主
      張再審原告無退休金請求權，自於法有違。
  三證據：援用聲請再審前，前開確定判決所提出及主張之證據。
乙、再審被告方面：
  一聲明：(一)再審原告之訴駁回。(二)訴訟費用由再審原告負擔。
  二陳述：
    (一)按「民事訴訟法第四百九十六條第一項第一款所謂適用法規顯有錯誤，應以確
      定判決違背法規或現存判例解釋者為限，若在學說上諸說併存尚無法規判解可
      據者，不得指為用法錯誤。」、「民事訴訟法第四百九十六條第一項第一款所
      謂適用法規顯有錯誤者，係指確定判決所適用之法規顯然不合於法律規定，或
      與司法院現尚有效及大法官會議之解釋，或本院尚有效之判例顯然違反者而言
      ，並不包括消極的不適用法規之情形在內，此觀該條款之文義，並參照同法第
      四百六十八條將判決不適用法規與適用不當二者並舉之規定自明。」最高法院
      五十七年臺上字第一○九一號及六十年臺再字第一七○號判例分別著有明文。
    (二)勞動基準法第八十四條之二規定：「勞工工作年資自受僱之日起算，適用本法
      前之工作年資，其資遣費及退休金給與標準，依其當時應適用之法令規定計算
      ，當時無法令可資適用者，依各該事業單位自訂之規定或勞雇雙方之協商計算
      之。適用本法後之工作年資，其資遣費及退休金給與標準，依第十七條及第五
      十五條規定計算」。查再審被告於勞動基準法施行前，就受僱員工之工作年資
      所應適用之退休金給與標準，並未自訂規定，亦未有勞雇雙方之協商，乃為兩
      造所是認。準此，再審原告主張勞動基準法施行前之退休金給與標準，亦應適
      用勞動基準法施行後之規定，應合併計算給與退休金云云，顯與上述規定不合
      。從而，本件確定判決引用勞動基準法第八十四條之二規定，認定再審被告就
      再審原告於勞動基準法施行前之工作年資毋庸給付退休金，洵屬正確，並無適
      用法規錯誤之情事。
    (三)查勞動基準法施行細則於八十六年六月十二日修正前，該細則第二十八條第一
      次第二款但書，雖規定勞動基準法施行前，事業單位無自訂退休規定者，應比
      照台灣省工廠工人退休規則之規定計算給付退休金，惟該規定無異使原無規定
      給付退休金之事業單位，追溯地創設給付員工退休金之義務，應為無效，觀之
      行政法院七十七年判字第一七四四號判決、行政法院七十七年七月十三日庭長
      評事聯席會議決議及司法院司法業務研究會第七期研討結論自明。亦即，依上
      開司法實務一致見解，均認為勞動基準法實施前，原無規定給付員工退休金之
      事業單位，於勞動基準法施行後，並無追溯發給退休金之義務。何況，該違法
      無效之勞動基準法施行細則業於八十六年六月十二日刪除，而勞動基準法復於
      八十五年十二月二十七日總統令公布修正增列八十四條之二規定，其規定內容
      甚為明確，不容本件再審原告擅為不同之解釋。
    (四)綜上所述，本件原審原告疏未注意勞動基準法第八十四條之二增訂之立法過程
      及勞動基準法施行細則第二十八條規定刪除之緣由，並就其規定內容予以曲解
      ，更就司法實務及行政機關已趨一致立埸之規定猶為不同之爭執，據以主張原
      確定判決適用法規錯誤，殊屬無稽。
  三證據：提出行政法院七十七年判字第一七四四號判決要旨及七十七年七月十三日
    庭長評事聯席會議決議、司法業務研究會第七期研究結論。
      理  由
一再審原告起訴主張：勞動基準法（勞基法）第八十四條之二有關勞工工作年資之起
  算及勞基法第五十五條退休金給與標準之規定為強行規定，苟無另有除外規定不得
  以團體協約或勞動契約為不利於勞工之約定，該法第八十四條之二所謂：「適用本
  法前之工作年資，其退休金給與標準，依其當時適用之法令規定計算，當時無法令
  可資適用者，依各該事業單位自訂之規定或勞僱雙方之協商計算之」規定，不過就
  勞基法施行前之退休金給與標準規定其優先適用之順序而已，並非謂如無上開可適
  用之各給與標準而否定勞基法第五十五條及第八十四條之二之強行規定，蓋勞基法
  第八十四條之二有關勞基法施行前退休金給與標準之規定，係勞基法第五十五條所
  定標準之例外規定，如無「當時應適用之法令」、「各該事業單位自訂之規定」及
  「勞僱雙方已協商」等可資為給與標準之例外情形者，自應適用原則規定即應依勞
  基法第五十五條之規定作為退休金給與之標準，原確定判決竟一面引用勞基法第八
  十四條之二之規定，一面又謂：「上訴人（指再審被告）抗辯稱勞動基準法施行前
  ，其毋庸給付退休金尚無不合」，而將第一審法院命再審被告應給付再審原告勞動
  基準法施行前退休金之判決予以廢棄改判，駁回再審原告此部分在第一審之訴，其
  適法規顯有錯誤等云。再審被告則以：其於勞基法施行前，就受僱員工之工作年資
  所應適用之退休金給與標準，並未自訂規定，亦未有勞僱雙方之協商，準此，再審
  原告主張勞基法施行前之退休金給與標準亦應適用勞基法施行後之規定，應合併計
  算給與退休金云云，顯與勞基法第八十四條之二規定不合，原確定判決適用法律並
  無錯誤等語資為抗辯。
二查再審原告受僱於再審被告，於勞基法施行前，就工作年資所應適用之退休金給與
  標準，並未自訂規定，亦未有勞僱雙方之協商為兩造所是認。八十六年六月十二日
  勞基法施行細則第二十八條修正前第一項第二款但書雖規定勞基法施行前同一事業
  單位工作之勞工無自訂退休規定者，應比照台灣省工廠工人退休規則之規定計算給
  付退休金，惟行政法院七十七年七月十三日庭長評事決議及同院七十七年判字第一
  七四四號判例，咸認該施行細則係基於勞基法第八十五條授權所制訂，依子法不能
  超越母法之原則，而該施行細則規定對法律原無規定給付員工退休金之事業單位，
  應比照台灣省工廠工人退休規則給付退休金，為追溯創設給付員工退休金義務，顯
  已超越母法之授權範圍，應為無效，是八十五年十二月二十七日修正公布之勞基法
  於八十四條增設八十四條之二，八十六年六月十二日修正勞基法施行細則將違法之
  第二十八條第一項第二款但書刪除。而勞基法第八十四條之二明文規定「勞工工作
  年資自受僱之日起算，適用本法前之工作年資，其資遣費及退休金給與標準，依其
  當時應適用之法令規定計算，當時無法令可資適用者，依各該事業單位自訂之規定
  或勞雇雙方之協商計算之，適用本法後之工作年資其資遣費為退休金給與標準，依
  第十七條及第五十五規定計算」，然再審原告非屬台灣省工廠工人退休規則第三條
  所稱之工人，無法適用台灣省工廠工人退休規則之有關規定合併計算給付退休金，
  為本院前開確定判決所認定之事實，又再審被告就受僱員工之工作年資所應適用之
  退休金給與標準，並未自訂規定，亦未有勞僱雙方之協商，為兩造所是認，再審被
  告因而拒絕給付勞基法施行前之工作年資退休金，則本院前開確定判決認上訴人（
  再審原告）主張勞基法施行前部分之退休金於法未合，因予廢棄第一審關於此部分
  所命給付之判決，駁回在第一審之訴及假執行之聲請，洵無不合，適用法律並無錯
  誤，從而，再審原告求為將確定判決不利於再審原告部分廢棄，再審被告在前訴訟
  程序之上訴駁回，為無理由，再審之訴，應予駁回。
三據上論結，本件再審之訴為無理由，依民事訴訟法第七十八條，判決如主文。
中      華      民      國    八十九    年      六      月    二十一    日
                              審判長法官  謝  志  揚
                                    法官  蔣  有  木
                                    法官  蔡  俊  有
右為正本係照原本作成。
本件不得上訴。
                              法院書記官  吳  家  瑩
中      華      民      國    八十九    年      六      月    二十二    日


司法院資訊處製作；財團法人民間司法改革基金會備份。
